臺灣高等法院臺南分院刑事判決
110年度金上訴字第676號
上  訴  人  
即  被  告  己○○
上列上訴人因加重詐欺等案件，不服臺灣嘉義地方法院109年度
金訴字第212號中華民國110年2月25日第一審判決（起訴案號：
臺灣嘉義地方檢察署108年度少連偵字第123號），提起上訴，本
院判決如下：
    主  文
①原判決關於附表編號4、編號5、應執行刑，及犯罪所得沒收部
  分，均撤銷。
②己○○犯附表編號4、編號5之三人以上共同犯詐欺取財罪，各處
  如附表編號4、編號5「本院判決主文」欄所示之刑。
③其他上訴駁回（附表編號1至3、編號6，及行動電話沒收部分）
  。
④附表編號1至6部分，應執行有期徒刑壹年拾月。
    犯罪事實
一、己○○自民國108年5月下旬某日起，由其友人彭清霖(另案由
    原審法院審理中)引介而接觸彭清霖所屬之詐欺集團(下稱系
    爭詐欺集團)，系爭詐欺集團之運作模式係由彭清霖負責擔
    任車手頭(給予提領詐欺贓款、交款指令之人)，召集、指示
    車手(提領詐欺贓款之人)至不特定之自動櫃員機提領系爭詐
    欺集團詐得之款項，並於提領完畢後，攜至指定處所交付給
    彭清霖，由彭清霖核算詐欺贓款並分配車手報酬後，將餘款
    彙整以全數繳回姓名年籍不詳、綽號「小米」等系爭詐欺集
    團上游成員。己○○即與彭清霖、「小米」等人共同意圖為自
    己不法之所有，同時基於三人以上共同詐欺取財、隱匿特定
    犯罪所得去向而洗錢之犯意聯絡，由系爭詐欺集團之不詳成
    員，在不詳處所成立詐騙電信機房，並於附表所示之時間，
    以附表所示之詐騙方法，分別向附表所示之我國民眾丙○○等
    6人進行詐騙，致該等民眾陷於錯誤，依系爭詐欺集團成員
    指示轉匯各該金額至詐欺集團指定之人頭帳戶內，而己○○接
    獲彭清霖指示並取得人頭帳戶提款卡後，即分別於附表所示
    之時間、地點，提領各人頭帳戶內、系爭詐欺集團向附表所
    示民眾詐騙所得之款項 ，並分別將提領所得款項交付予彭
    清霖，經彭清霖核算並扣除己○○之報酬後，將剩餘款項繳回
    予「小米」，復由「小米」彙整後交由系爭詐欺集團不詳之
    上游成員。後因丙○○等被害民眾察覺受騙，而分別報警處理
    ，警方追查後，循線獲悉上情（己○○所涉參與犯罪組織罪嫌
    ，業經檢察官另案起訴，並先繫屬於原審法院，並不在本案
    起訴範圍內）。
二、案經丙○○、乙○○、丁○○、戊○○、庚○○、甲○○訴由嘉義縣警察
    局民雄分局報告臺灣嘉義地方檢察署檢察官偵查起訴。
    理  由
一、上開犯罪事實，業據被告於原審、本院審理中坦承不諱(見
    原審卷第75頁、第138 頁、第152頁，本院卷第110頁、第17
    0頁) ，並經告訴人丙○○、乙○○、丁○○、戊○○、庚○○、甲○○
    於警詢中指訴歷歷（見警卷第83頁、第103頁、第114頁、第
    135頁、第157頁、第168頁) ，核與共犯彭清霖於警詢中證
    述之情節相符(見警卷第1頁、第16頁) ，並有中國信託銀行
    交易明細、永豐銀行櫃員機交易明細及存摺影本、郵政自動
    櫃員機交易明細、彰化銀行存摺影本、提款監視器錄影畫面
    翻拍照片、玉山銀行109年4月17日函暨附件、台中商業銀行
    總行109年4月16日函暨開戶資料及存款交易明細、華南商業
    銀行股份有限公司109年4月29日函暨存款資料明細在卷可參
    (見警卷第90頁、第151至152頁、第164頁、第175頁、第189
    至194頁、第204至209頁；764交查卷第15至17頁、第23至25
    頁、第37至38頁) 。
二、電話詐騙此一新興犯罪型態，係結合詐騙電信流、詐騙資金
    流、詐騙網路流及串聯其間之匯款車手集團，以介接詐騙專
    屬網路撥打電話實施詐騙，指示被害人交付其帳戶提款卡、
    密碼，車手並自被害人帳戶提領款項取贓，乃係需由多人縝
    密分工方能完成之集團性犯罪。查被告負責擔任系爭詐欺集
    團之車手期間，與共犯彭清霖、「小米」及其等所屬系爭詐
    欺集團不詳成員間，就本案所犯各詐欺犯行之參與時間雖有
    先後，且各有分擔之工作，未必與其他成年成員認識碰面或
    知悉他人所分擔之犯罪分工內容，然此一間接聯絡犯罪之態
    樣，正為具備一定規模詐欺犯罪所衍生之細密分工模式，參
    與犯罪者透過相互利用彼此之犯罪角色分工，而形成一個共
    同犯罪之整體以利施行詐術，被告於其加入系爭詐欺集團之
    時起，即係以自己共同犯罪之意思，在共同犯意聯絡下，相
    互支援、供應彼此所需地位，相互利用他人行為，以達共同
    詐欺取財本案告訴人之目的及行為分擔，因此被告就其參與
    之本案犯行，自應與其他成員施行之各該三人以上共同詐欺
    取財犯行之全部犯罪結果共同負責。
三、洗錢防制法業於105年12月28日修正公布，並於106年6月28
    日生效施行(下稱新法)。為澈底打擊洗錢犯罪，新法乃依照
    國際防制洗錢金融行動工作組織(Financial Acti on TaskF
    orce，下稱FATF)40項建議之第3項建議，並參採聯合國禁止
    非法販運麻醉藥品和精神藥物公約及聯合國打擊跨國有組織
    犯罪公約之洗錢行為定義，將洗錢行為之處置、多層化及整
    合等各階段，全部納為洗錢行為，而於新法第2條規定：「
    本法所稱洗錢，指下列行為：一、意圖掩飾或隱匿特定犯罪
    所得來源，或使他人逃避刑事追訴，而移轉或變更特定犯罪
    所得。二、掩飾或隱匿特定犯罪所得之本質、來源、去向、
    所在、所有權、處分權或其他權益者。三、收受、持有或使
    用他人之特定犯罪所得」，以求與國際規範接軌。從而，過
    去實務雖認為行為人對犯特定犯罪所得之財物或利益作直接
    使用或消費之處分行為，或僅將自己犯罪所得財物交予其他
    共同正犯，祇屬犯罪後處分贓物之行為，非本條例所規範之
    洗錢行為。惟依新法規定，倘行為人意圖掩飾或隱匿特定犯
    罪所得來源，而將特定犯罪所得直接消費處分，甚或交予其
    他共同正犯予以隱匿，而由共同正犯以虛假交易外觀掩飾不
    法金流移動，即難認僅單純犯罪後處分贓物之行為，應仍構
    成新法第2條第1或2款之洗錢行為(最高法院108年度台上字
    第2500號判決意旨參照)。被告參與系爭詐欺集團擔任車手
    ，自承其並不知本案以外上游成員之真實年籍資料，也不知
    道贓款的流向等語(見原審卷第159頁)，足見被告於進行本
    案犯行時，並不知其餘大部分共犯之真實年籍資料，僅有通
    訊軟體作為聯繫之用，且類此集團性犯罪於犯罪後均亟欲盡
    速將贓款消化、吸收，以避免贓款遭凍結或查獲，因此被告
    收取贓款後繳予彭清霖、「小米」後，實已製造金流斷點，
    致犯罪所得去向、所在不明，亦堪認定有意圖掩飾或隱匿特
    定犯罪所得之去向、所在，而移轉詐欺取財之特定犯罪所得
    之行為甚明。
四、綜上所述，本案事證明確，被告上開犯行均堪認定，應依法
    論科。
五、論罪：
  ㈠核被告所為，係犯刑法第339條之4第1項第2款之三人以上共
    同犯詐欺取財罪、洗錢防制法第14條第1項之洗錢罪。
　　本案檢察官在起訴書犯罪事實欄，雖另有敘及被告加入犯罪
    組織之情節，然檢察官於起訴書論罪法條欄明白敘明被告僅
    構成「刑法第339條之4第1項第2款之三人以上共同犯詐欺取
    財罪、洗錢防制法第14條第1項之洗錢罪」，且被告所涉參
    與犯罪組織罪嫌，早先已據檢察官另案以108年度偵字第860
    8等號提起公訴，並先繫屬於原審法院，被告參與系爭犯罪
    組織後參與的第一次加重詐欺取財犯行，也在該案判決附表
    一編號6部分，而非本案的犯行，有被告前案記錄表、該案
    判決書在卷可參，可見檢察官於本案起訴書犯罪事實欄敘及
    被告加入犯罪組織的情節，僅為說明被告的犯罪歷程，並無
    起訴該部分之真意，附此敘明。
  ㈡被告於原審審理時坦承：其於擔任系爭詐欺集團車手期間，
    知悉所提領之款項為違法，並知悉該集團內尚有彭清霖、「
    小米」等成員各自負責指示車手提款、發卡、彙整詐欺款項
    等語(見原審卷第159頁) ，則被告猶以自己犯罪之意思，加
    入系爭詐欺集團，主觀上顯有共同犯罪之意思聯絡，客觀上
    亦有相互利用其他共犯之行為作為自己行為甚明，被告自應
    就其所涉本案犯行對應至個別被害人之全部犯罪結果，與上
    開共犯及其餘系爭詐欺集團成員共同負責。依此，被告與彭
    清霖、「小米」及其餘姓名年籍不詳之系爭詐欺集團成員，
    就前開犯罪事實均有犯意聯絡及行為分擔，應依刑法第28條
    規定，論以共同正犯。
  ㈢被告及所屬詐欺集團成員對於各別的被害人實施詐騙、洗錢
    行為，係以一個犯罪行為同時觸犯上開加重詐欺、洗錢2 個
    罪名，為想像競合犯，應從重論以三人以上共同犯詐欺取財
    罪處斷。
　　被告及所屬詐欺集團於附表編號4、5犯行中，對同一被害人
    接連取得款項及提領帳戶內款項的行為，時間、地點緊接，
    各為接續犯之一罪。
　㈣被告及所屬詐欺集團成員先後對附表6名被害人犯上開加重詐
    欺取財罪，被害人彼此不同，被告的犯意各別、行為互殊，
    應予分論併罰。
六、被告並無刑法第59條情輕法重、足堪憫恕的減刑適用：
　　被告上訴主張：伊為了清償對彭清霖的債務，一時失慮不周
    ，方加入彭清霖所屬的詐欺集團，伊並非集團首腦，僅係基
    層車手，對於集團犯罪涉入不深，伊犯後坦承犯罪，態度良
    好，雖然經濟能力不佳，仍勉力與部分被害人達成和解，應
    有刑法第59條減刑的適用云云（本院卷第12頁以下）。經查
    ：刑法第59條之酌量減輕其刑，必於犯罪之情狀，在客觀上
    足以引起一般同情，認為即予宣告法定低度刑期，猶嫌過重
    者，始有其適用，且是否酌量減輕其刑固為法院依法得自由
    裁量之事項，然非漫無限制。被告正值青壯，不思以正途獲
    取財物，為圖不法報酬竟擔任詐欺集團之車手，致使被害人
    遭受財產上之損害，所為危害社會秩序之情節非輕，客觀上
    難認有何顯可憫恕之處，被告所犯本件之罪與刑法第59條所
    規定之要件不符，自無依該條酌減其刑之適用。
七、撤銷原審判決附表編號4、編號5，及應執行刑的理由：
　㈠原審審理後，認為被告附表編號4、編號5的犯行事證明確，
    予以論罪科刑（如附表編號4、編號5原審判決主文欄所示）
    ，固非無見，然查：被告於本院審理中，已經與附表編號4
    、編號5的被害人達成共識或和解（註：編號4被害人因未到
    庭，而未當庭製作和解筆錄），依照編號4被害人提供的帳
    戶，賠償編號4被害人新臺幣（下同）11985元（約被害人受
    騙金額的一半），依照編號5被害人的指示，代被害人捐款
    給財團法人家扶基金會高雄市南區分事務所30000元，有本
    院和解筆錄、被告提出的2份匯款收據在卷可參（本院卷第1
    33頁、第135頁、第137頁、第185頁），原審未及審酌此等
    對於被告有利的量刑事由，乃有瑕疵，被告提起上訴，主張
    原審此部分量刑過重，為有理由，原審此部分判決即屬無可
    維持，應由本院予以撤銷改判。
　㈡爰審酌被告正值年輕力壯，不思以正常途徑賺取財物，竟加
    入詐欺集團擔任車手，詐取編號4、編號5告訴人財物，造成
    告訴人損失不貲，且因隱匿犯罪所得去向，造成金流斷點，
    增加告訴人追回款項的困難度，也使詐欺集團核心不法份子
    得以隱身於後，詐欺集團更加肆無忌憚，被告所為乃有不該
    。惟念：被告年紀尚輕，應係一時失慮犯罪，被告參加本案
    詐欺集團擔任車手之前，並無其他犯罪前科，有被告前案紀
    錄表可證，被告素行尚可。被告犯後坦承全部犯行（被告所
    犯輕罪的洗錢防制法第16條第2項也有減輕其刑規定），於
    本院已與依照編號4、編號5告訴人的指示，賠償告訴人的半
    數損害，或代告訴人捐款給公益團體，犯後態度良好。另斟
    酌；被告的犯罪動機係為賺取生活費，於詐欺集團所擔任之
    角色為較為基層的車手，並非詐欺集團之主控者，被告分得
    之報酬非鉅等節，暨被告自陳的智識程度、家庭生活狀況（
    原審卷第160頁) 等一切情狀，量處如附表編號4、編號5「
    本院判決主文」欄所示之刑。　
　㈢原審為被告所定的應執行刑2年2月，其組成基礎編號4、編號
    5部分既經本院撤銷改判，即失所附麗，亦應由本院予以撤
    銷。
八、撤銷原審判決諭知犯罪所得沒收部分：　　　　　　　
　㈠原審判決認為：「被告於原審審理時供稱：其擔任系爭詐欺
    集團成員，可因此獲得免除15000元債務之財產上利益，且
    可額外取得至少3000元之報酬等語(見原審卷第87頁)，則被
    告本案犯罪所得應為1萬8000元，因未扣案，應依刑法第38
    條之1第1項前段、第3項規定宣告沒收，於全部或一部不能
    沒收或不宜執行沒收時，追徵其價額」，固非無見。
　㈡然查：被告於原審已與編號6被害人達成和解，當場賠償編號
    6被害人12000元，有原審調解筆錄在卷可參（原審卷第133
    頁），嗣被告於本院審程過程也賠償編號4、5被害人共計約
    42000元，已如上述，則被告已無保有犯罪所得，且依照刑
    法第38條之1第5項「犯罪所得已實際合法發還被害人者，不
    予宣告沒收或追徵」規定，即毋庸再就被告上開未扣案的犯
    罪所得諭知沒收、追徵。原審漏未斟酌於此，仍諭知被告的
    未扣案犯罪所得18000元應予沒收、追徵，認事用法乃有不
    當。被告提起上訴，主張原審判決有此部分瑕疵，為有理由
    ，應由本院予以撤銷。
　㈢至於洗錢防制法第18條第1項雖然規定「犯第14條之罪，其所
    移轉、變更、掩飾、隱匿、收受、取得、持有、使用之財物
    或財產上利益，沒收之...」，然因該法條並未規定「不問
    屬於犯罪行為人與否均沒收」，解釋上自仍以屬於被告所有
    者為限，始應予以沒收，因此被告其餘轉交給彭清霖等集團
    上游成員之詐欺款項，事實上已非在被告支配管領中，無法
    依照洗錢防制法第18條第1項規定宣告沒收，併此敘明。
九、駁回上訴的部分（原審判決附表編號1至3、編號6，及行動
    電話沒收部分）：
　㈠原審審理後，認為被告附表編號1至3、編號6犯行事證明確，
    乃適用上開實體法規，並審酌被告正值年輕力壯，不思以正
    常途徑賺取財物，竟加入詐欺集團擔任車手，詐取編號1至3
    、編號6告訴人財物，且因隱匿定犯罪所得去向，使詐欺集
    團核心不法份子得以隱身於後，詐欺集團更加肆無忌憚，被
    告所為乃有不該。另斟酌：被告參加本案詐欺集團擔任車手
    之前，並無其他犯罪前科，素行尚可，被告犯後坦承犯行（
    本院註：此已包含對被告有利的洗錢防制法第16條第2項部
    分），於原審與編號6的告訴人達成和解，及被告的犯罪動
    機係為賺取生活費，於詐欺集團所擔任之角色為較為基層的
    車手，並非詐欺集團之主控者，被告分得之報酬非鉅，暨被
    告自陳的智識程度、家庭生活狀況（原審卷第160頁) 等一
    切情狀，量處如附表編號1至3、編號6「原審判決主文」欄
    所示之刑。
　㈡其次，原審判決就被告犯罪所用之物的沒收部分，乃說明：
　　供犯罪所用、犯罪預備之物或犯罪所生之物，屬於犯罪行為
    人者，得沒收之，刑法第38條第2項前段定有明文。查未扣
    案之行動電話1支(廠牌：IPHONE 6，含門號0000000000號SI
    M卡1枚)，為被告所有供其犯本案所用之物，業據被告於原
    審審理中坦承在案(見原審卷第87頁)，自應依法宣告沒收，
    如全部或一部不能沒收或不宜執行沒收時，追徵其價額。
　㈢經核原審判決上開認事用法並無違誤，量刑亦屬妥適，並無
    違法不當之處。
　㈣被告就此部分雖然提起上訴，主張被告應有刑法第59條情輕
    法重的減刑適用，及原審量刑過重云云，然查：被告並無刑
    法第59條情輕法重的減刑適用，已如前述。其次，原審判決
    就被告量刑部分，已審酌刑法第57條規定之多款量刑事由，
    諸如被告之犯罪動機、目的，被告之品行、犯罪所生危害  
     、犯後態度，及被告的智識程度、生活狀況，並未逾越法
    定刑度，亦無濫用裁量之情事，且刑法第339條之4第1項第2
    款之三人以上共同犯詐欺取財罪，其法定最輕本刑為有期徒
    刑1年，原審量處的刑度幾乎係在1年，或往上微加數月而已
    ，客觀上並無過重之虞，因此被告此部分上訴並無理由，應
    予駁回。　
十、定應執行刑部分：
　　被告上開經本院撤銷改判部分，及上訴駁回部分，符合數罪
    併罰的定應執行條件，爰依刑法第51條第5 款之規定，採限
    制加重原則，作為量刑自由裁量權之外部界限，並審酌被告
    各次犯行之時間均集中於108年5 月24日到27日，其犯罪類
    型及侵害法益同質性甚高，被告侵害法益的被害人總人數、
    總金額，被告年紀尚輕，應係一時失慮而犯罪，於集團中係
    較基層的車手腳色，獲得的報酬非鉅，犯後坦承全部犯行，
    並賠償部分被害人等情，定其應執行之刑如主文所示。　
據上論結，應依刑事訴訟法第368條，第369條第1項前段、第364
條、第299條第1項前段，判決如主文。
本案經檢察官陳美君提起公訴，檢察官林志峯到庭執行職務。
中　　華　　民　　國　　110 　年　　10　　月　　20　　日
                  刑事第五庭    審判長法　官  蔡廷宜
                                      法　官  林坤志
                                      法　官  蔡川富
以上正本證明與原本無異。
如不服本判決應於收受送達後20日內向本院提出上訴書狀，其未
敘述上訴理由者，並得於提起上訴後20日內向本院補提理由書（
均須按他造當事人之人數附繕本）「切勿逕送上級法院」。
　　　　　　　　　　　　　　　　　　　書記官  黃心怡
中　　華　　民　　國　　110 　年　　10　　月　　20　　日
附錄本案論罪法條：
中華民國刑法第339條之4
犯第339條詐欺罪而有下列情形之一者，處1年以上7年以下有期
徒刑，得併科1百萬元以下罰金：
一、冒用政府機關或公務員名義犯之。
二、三人以上共同犯之。
三、以廣播電視、電子通訊、網際網路或其他媒體等傳播工具，
    對公眾散布而犯之。
前項之未遂犯罰之。

洗錢防制法第14條
有第二條各款所列洗錢行為者，處7年以下有期徒刑，併科新臺
幣5百萬元以下罰金。
前項之未遂犯罰之。
前二項情形，不得科以超過其特定犯罪所定最重本刑之刑。

附表：
編號 被害人 被詐騙時間 詐騙方法 被害人匯款時間、方式及金額(新臺幣) 提領之時間、地點及金額 所宣告之罪及所處之刑 1 丙○○ 108年5月24日19時30分許 詐騙集團成員撥打電話向其佯稱：其誤遭0000000網站加入會員，將收取入會費並以信用卡扣款，須依指示操作自動櫃員機解除，致其陷於錯誤，依詐騙集團成員指示匯款 108年5月24日21時8分許，以ATM匯款12,015元（不含手續費15元） 108年5月24日21時13分許，在○○超商○○門市ATM 原審判決主文： 己○○三人以上共同犯詐欺取財罪，處有期徒刑壹年。       本院判決主文： 上訴駁回。 2 乙○○ 108年5月24日19時32分許 詐騙集團成員撥打電話向其佯稱：其誤遭0000000網站加入會員，將收取入會費並以信用卡扣款，須依指示操作自動櫃員機解除，致其陷於錯誤，依詐騙集團成員指示匯款 108年5月24日20時55分許，以ATM匯款11,970元（不含手續費15元） 108年5月24日21時2分許，在○○超商○○門市ATM 原審判決主文： 己○○三人以上共同犯詐欺取財罪，處有期徒刑壹年。       本院判決主文： 上訴駁回。 3 丁○○ 108年5月24日20時45分許 詐騙集團成員撥打電話向其佯稱：其誤遭00000網購平台設定為批發商，每月將自動扣款，須依指示操作自動櫃員機解除，致其陷於錯誤，依詐騙集團成員指示匯款 108年5月24日21時2分許，以ATM匯款29,985元 108年5月24日21時3分許，在○○超商○○門市ATM 原審判決主文： 己○○三人以上共同犯詐欺取財罪，處有期徒刑壹年參月。       本院判決主文： 上訴駁回。 4 戊○○ 108年5月27日17時55分許、18時14分許 詐騙集團成員撥打電話向其佯稱：其因○○○○廠商內部錯誤而新增一筆訂單，須依指示操作自動櫃員機取消交易，致其陷於錯誤，依詐騙集團成員指示匯款 108年5月27日19時14分許，以ATM匯款(起訴書誤載為網路轉帳)22,567元 108年5月27日19時26分許，在○○便利商店○○○○店ATM 原審判決主文： 己○○三人以上共同犯詐欺取財罪，處有期徒刑壹年貳月。      108年5月27日19時27分許，在○○便利商店○○○○店ATM 本院判決主文： 原判決撤銷。 己○○三人以上共同犯詐欺取財罪，處有期徒刑壹年。 5 庚○○ 108年5月27日17時3分許 詐騙集團成員撥打電話向其佯稱：其因0-00000○○○○批發商內部錯誤而新增一筆訂單，須依指示操作自動櫃員機取消交易，致其陷於錯誤，依詐騙集團成員指示匯款 108年5月27日17時42分許，以ATM匯款29,989元（不含手續費15元） 108年5月27日17時53分許，在民雄鄉農會○○分部ATM 原審判決主文： 己○○三人以上共同犯詐欺取財罪，處有期徒刑壹年伍月。      108年5月27日17時54分許，在民雄鄉農會○○分部ATM      108年5月27日18時50分許，以ATM匯款29,989元 108年5月27日19時許，在土地銀行○○分行ATM 本院判決主文： 原判決撤銷。 己○○三人以上共同犯詐欺取財罪，處有期徒刑壹年參月。      108年5月27日19時1分許，在土地銀行○○分行ATM  6 甲○○ 108年5月27日18時許 詐騙集團成員撥打電話向其佯稱：其網路購物訂單操作錯誤，將持續遭到扣款，須依指示操作自動櫃員機解除，致其陷於錯誤，依詐騙集團成員指示匯款 108年5月27日18時29分許，以ATM匯款23,012元 108年5月27日18時41分許，在民雄鄉農會○○分部ATM 原審判決主文： 己○○三人以上共同犯詐欺取財罪，處有期徒刑壹年。      108年5月27日18時42分許，在民雄鄉農會○○分部ATM 本院判決主文： 上訴駁回。